臺灣基隆地方法院刑事判決
                                     109年度金訴字第75號
公  訴  人  臺灣基隆地方檢察署檢察官
被      告  黃郡晟




上列被告因洗錢防制法等案件，經檢察官提起公訴（109年度偵
字第1816號），本院判決如下：
    主  文
黃郡晟幫助犯詐欺取財罪，累犯，處有期徒刑參月，如易科罰
金，以新臺幣壹仟元折算壹日。
    事  實
一、黃郡晟可預見金融機構帳戶係個人理財之重要工具，為財產
    、信用之重要表徵，如交付他人使用，有供作財產犯罪使用
    之可能，對於其提供帳戶雖無引發他人萌生犯罪之確信，但
    仍以縱使取得其帳戶之人利用其所提供之帳戶持以詐欺取財
    ，亦不違背其本意之不確定幫助犯意，於108 年12月15日前
    某日，將其所申辦之新光銀行帳號0000-00-0000000 號帳戶
    之存摺、提款卡及密碼，在基隆市暖暖區某地交給友人「吳
    桂芳」。「吳桂芳」於取得上開帳戶資料後，隨即轉交所屬
    之犯罪集團使用，該犯罪集團成員意圖為自己不法之所有，
    基於詐欺取財之犯意，於附表所示時間，分別對謝佳穎、周
    品妤、王子文、王川源、林亮均，以附表所示方法，致其等
    均陷於錯誤，而依指示於附表所示時間，匯款附表所示之金
    額至黃郡晟上開帳戶內，旋為詐欺集團成年成員提領。嗣謝
    佳穎、周品妤、王子文、王川源、林亮均匯款後發現有異，
    始知受騙並報警處理，而悉上情。
二、案經謝佳穎、周品妤、王子文、王川源、林亮均訴由基隆市
    警察局第四分局報告臺灣基隆地方檢察署檢察官偵查起訴。
    理  由
壹、證據能力：
    被告以外之人於審判外之陳述，雖不符刑事訴訟法第159 條
    之1 至第159 條之4 等規定，而經當事人於審判程序同意作
    為證據，法院審酌該言詞陳述或書面陳述作成時之情況，認
    為適當者，亦得為證據，刑事訴訟法第159 條之5 第1 項定
    有明文。本判決所引用被告以外之人於審判外之陳述，均經
    被告明示同意作為證據使用，且上開資料並非違法取得，亦
    無顯不可信之瑕疵，本院認以之作為證據應屬適當，依首開
    規定，均具有證據能力。
貳、實體事項
一、訊據被告固坦承將本人申辦之新光銀行帳戶之存摺、提款卡
    及密碼，在基隆市暖暖區某地交給友人「吳桂芳」，惟矢口
    否認有何幫助詐欺之犯行，辯稱：友人「吳桂芳」做工程需
    要帳戶，因為他有欠款，戶頭有錢就會被扣押，才會向我借
    帳戶，除了新光銀行，同時還有借另2家銀行帳戶，不知道
    「吳桂芳」會交給詐騙集團使用云云。惟查：
  ㈠詐騙集團成員於附表所示時間，分別對謝佳穎、周品妤、王
    子文、王川源、林亮均，以附表所示方法，致其等均陷於錯
    誤，而依指示於附表所示時間，匯款附表所示之金額至本案
    帳戶內，旋為本案詐欺集團成年成員提領等情，業據證人即
    告訴人謝佳穎、周品妤、王子文、王川源、林亮均於警詢時
    證述屬實，並有手機通訊、自動櫃員機客戶交易明細、三重
    中正路郵局帳戶存摺影本、被告新光銀行帳戶交易明細及自
    動櫃員機交易明細附卷可稽（見偵查卷第43至59頁、第75頁
    、第106頁、第134頁、第142至144頁），足認確有不詳之詐
    欺集團從事詐欺犯行，且被告新光銀行帳戶之提款卡及密碼
    ，確由詐欺集團成員持以利用為遂行該等詐騙犯行之工具，
    而為該詐欺犯行提供助力無訛。
  ㈡按刑法上之不法故意有「直接故意」及「間接故意（又稱未
    必故意）」之分。所謂「直接故意」，係指「行為人對於構
    成犯罪之事實，明知並有意使其發生者」稱之；所謂「間接
    故意」，則指「行為人對於構成犯罪之事實，預見其發生而
    其發生並不違背其本意者」稱之，此觀刑法第13條規定甚明
    。簡言之，行為人主觀上雖非有意藉由自己行為直接促成某
    犯罪結果，然亦已預見自己行為將「可能」導致某犯罪結果
    發生，且該犯罪結果縱使發生，亦與自己本意無違，此時該
    行為人主觀上即有犯罪之「間接故意」。例如行為人將自己
    帳戶使用權交付他人之時，主觀上已預見到此舉將甚可能使
    自己帳戶使用權落入不法份子之手，進而成為不法份子遂行
    犯罪之工具，值此情形猶仍同意將之交付他人，則在法律評
    價上其主觀心態即與默認犯罪結果之發生無異，而屬「間接
    故意」。行為人可能因為各種理由，例如輕信他人商借帳戶
    之託詞，或因落入不法份子抓準其貸款或求職殷切之心理所
    設下之陷阱，故而輕率地將自己帳戶使用權交給陌生第三人
    ，就此而言，交付帳戶之行為人固具「被害人」之性質，然
    只要行為人在交付帳戶之時，主觀上已預見該帳戶甚有可能
    成為不法份子之行騙工具，猶仍漠不在乎且輕率地將之交付
    他人使用，自能彰顯其具有「縱成為行騙工具亦與本意無違
    」之心態，在此情形下，並不會因行為人係落入不法份子所
    設陷阱之「被害人」，即阻卻其交付當時即有幫助詐欺「間
    接故意」之成立。換言之，判斷行為人主觀上是否具有「間
    接故意」之重點，並非在於該行為人是否因「被騙」方交出
    自己帳戶使用權，而係在行為人交付當時之主觀心態，是否
    已預見自己帳戶使用權將可能落入不法份子之手進而供行騙
    之用。行為人主觀上有無幫助詐欺之未必故意，與其是否因
    「被騙」而交付帳戶使用權，二者並非互斥，更不容混淆。
    本件被告雖以借給友人「吳桂芳」供匯入工程款使用，主觀
    上並無幫助詐欺之犯意云云置辯，然行為人有無犯罪之故意
    （含直接故意或間接故意），乃個人內在之心理狀態，行為
    人本人知之最詳，至於法院則須從行為人之外在表徵及其行
    為時之客觀情況，依經驗法則審慎斟酌研斷，方能發現真實
    。經查：
  ⒈金融存款帳戶，事關存戶個人財產權益之保障，金融機構所
    核發之提款卡，係便利存戶提款之用，具有強烈屬人性，屬
    個人理財工具；另提款卡密碼之設置目的，則是為避免存戶
    以外之人僅取得提款卡後即得任意動支該帳戶金錢而設；是
    以，提款卡倘與密碼相結合，專屬性、私密性甚高，交付此
    等金融資料供人任意使用，除非與本人具有密切親誼關係者
    ，否則難認有何正當理由，可將提款卡及密碼同時提供予不
    熟悉甚至不明之他人持有或持用，此乃一般稍具社會生活經
    驗者均可輕易判斷之事。是一般稍具社會生活經驗或歷練之
    人，均有應妥為保管該等物品，避免被他人冒用之認知，縱
    偶因特殊情況，需將金融資料交予他人，亦必深入瞭解交付
    對象之用途及可靠性，再決定是否交付，此乃簡單易明之理
    。再參諸近年來利用人頭帳戶詐騙之事，屢見不鮮，詐騙集
    團以購物付款方式設定錯誤、中獎、退稅、家人遭擄、信用
    卡對帳、提款卡密碼外洩、疑似遭人盜領存款等不實手法，
    詐騙被害人至金融機構臨櫃匯款，或持提款卡至自動櫃員機
    操作轉帳，使被害人誤信受騙而匯款或轉帳至人頭帳戶後，
    詐騙集團成員隨即將款項提領一空之詐騙手法，層出不窮，
    業經政府長期、多方宣導，已成為一般人之生活常識。查被
    告於案發時已成年，為受有正常教育且智力成熟之人，當知
    謹慎保管金融機構帳戶之存摺、提款卡及密碼，避免交付他
    人，被告應可預見提供金融機構帳戶予他人使用，常與財產
    犯罪用以規避追查之需要密切相關，極可能遭詐欺集團成員
    作為詐欺取財之犯罪工具，惟竟仍將上開新光銀行帳戶之存
    摺、提款卡及密碼後交與友人「吳桂芳」，對於上開新光銀
    行帳戶可能淪為詐欺集團成員作為詐欺取財之犯罪工具，已
    難諉為不知。
  ⒉再者，被告於警詢時先稱：新光銀行帳戶放在家裡，沒有交
    給或借給別人使用云云；於檢察官偵訊時供稱：新光銀行帳
    戶在家裡不見了，但家裡沒有遭小偷，另外還有2本帳戶也
    遺失云云（見偵查卷第18頁、第292至293頁），惟於本院審
    理時改稱：存摺、密碼、提款卡是借給友人「吳桂芳」，做
    為工程匯款用，總共借給他3本帳戶云云（見本院卷第58頁
    、第100頁），被告供詞前後不一，且同時借3本帳戶亦與常
    情不合，被告對上開帳戶將可能被作為詐欺取財犯罪之用，
    已有所預見，卻仍予交付，其具有縱使發生本案結果亦不違
    背交付本意之不確定故意亦堪認定。
  ㈢綜上所述，本案事證已臻明確，被告幫助詐欺取財犯行洵堪
    認定，自應依法論科。
二、論罪科刑
  ㈠按刑法上之幫助犯，係對於犯罪與正犯有共同之認識，而以
    幫助之意思，對於正犯資以助力，而未參與實施犯罪之行為
    者而言（最高法院75年度台上字第1509號、88年度台上字第
    1270號判決亦同此意旨）。是以，如未參與實施犯罪構成要
    件之行為，而係出於幫助之意思提供助力，即屬幫助犯，而
    非共同正犯。被告將其申請開立之新光銀行帳戶之存摺、提
    款卡及密碼交付予友人「吳桂芳」，使該人交付詐欺集團作
    為實行詐欺取財犯罪之取款工具，被告行為性質上僅可認為
    係詐欺取財構成要件以外之幫助行為，尚難遽認係與前述詐
    欺行為人本於共同犯罪之犯意聯絡，而有參與或分擔向被害
    人詐欺之犯行。核被告所為，係犯刑法第30條第1項前段、
    第339條第1項之幫助詐欺取財罪。
  ㈡被告係以一次提供事實欄所示帳戶之行為而使詐欺集團成員
    詐騙如附表所示之被害人，係一行為觸犯數罪名，應依刑法
    第55條想像競合之規定，從重論以一個幫助詐欺取財罪。
　㈢被告前因第一、二級毒品案件，經法院分別判處有期刑5月、
    2月， 應執行有期徒刑6月確定，於107年10月26日縮刑期滿
    執行完畢，其於前案執行完畢後5年內，故意再犯本件有期
    徒刑以上之罪，構成刑法第47條第1項所規定之累犯，而本
    案依被告犯罪情節，並無應量處最低法定刑，卻無法適用刑
    法第59條減輕規定，致其所受刑罰超過其所應負擔罪責之情
    形，參諸司法院釋字第775號解釋之意旨，仍應依刑法第47
    條第1項之規定加重其刑。
  ㈣被告以幫助他人犯罪之意思，參與犯罪構成要件以外之行為
    ，爰依刑法第30條第2 項幫助犯之規定，按正犯之刑減輕之
    ，並先加後減之。 
  ㈤爰審酌被告將其所申辦之新光銀行帳戶提供他人詐欺取財使
    用，紊亂社會正常交易秩序，並使不法之徒藉此輕易詐取財
    物，增加檢警追查緝捕之困難，及使被害人無從追索損失，
    所造成之危害非輕，行為殊不足取，雖被告與部分被害人達
    成調解，有本院調解筆錄附卷為憑（見本院卷第65至69頁）
    ，惟尚未依調解內容給付，兼衡被告提供之帳戶數量及幫助
    詐欺集團詐得之金額等一切情狀，量處如主文所示之刑，並
    諭知易科罰金之折算標準，以資懲儆。
三、公訴意旨雖認被告於事實欄所載行為，係基於掩飾、隱匿特
    定犯罪所得本質、來源及去向之不確定犯意，故認被告所為
    亦涉犯洗錢防制法第14條第1項有同法第2條洗錢行為之洗錢
    罪嫌。惟洗錢防制法第14條第1 項之洗錢罪，旨在防止特定
    犯罪不法所得之資金或財產，藉由洗錢行為轉換成為合法來
    源之資金或財產，切斷資金與當初犯罪行為之關聯性，隱匿
    犯罪行為或該資金不法來源或本質，使偵查機關無法藉由資
    金之流向追查犯罪者，因此行為人於主觀上就所欲掩飾、隱
    匿之不法所得係源於「特定犯罪」即應有所認知，並有積極
    為掩飾、隱匿該特定犯罪所得之客觀行為，始屬洗錢罪所欲
    處罰之範疇。而提供他人帳戶者，並非於知悉他人實施詐欺
    取財後，另基於為掩飾、隱匿犯罪所得之犯意，而為上揭提
    供之行為。是其提供帳戶之行為本身除構成幫助犯詐欺取財
    罪外，尚難併依洗錢罪論處（臺灣高等法院暨所屬法院 107
    年度法律座談會刑事類提案第18號法律問題之審查意見亦同
    此見解）。就本案而言，卷內並無證據證明被告屬詐騙集團
    之成員，因此僅能認定本案係被告以外之詐騙集團成員，利
    用被告提供之帳戶，要求被害人將金錢匯入被告帳戶之事實
    ，尚非被告於知悉詐騙集團實施詐欺犯罪取得財物後，另由
    被告提供帳戶參與掩飾、隱匿犯罪所得之情形。故被告提供
    帳戶幫助犯罪之目的，充其量僅做為被害人匯款之入戶帳戶
    使用，並無掩飾，隱匿該犯罪所得之本質、來源、去向、所
    在，或使他人逃避刑事追訴而移轉或變更特定犯罪所得之情
    事，尚無另成立洗錢罪之餘地，從而，公訴意旨認被告所為
    尚構成洗錢防制法第14條第1項違背同法第2條之洗錢罪嫌，
    容有未洽，惟公訴意旨認此部分罪嫌與上開幫助詐欺罪間具
    有想像競合犯之裁判上一罪關係，爰不另為無罪之諭知，併
    此說明。
據上論斷，應依刑事訴訟法第299條第1 項前段，刑法第30條第1
項前段、第2 項、第339條第1項、第55條、第47條第1 項、第41
條第1項前段，刑法施行法第1條之1第1項，判決如主文。
本案經檢察官林渝鈞提起公訴，檢察官林伯宇到庭執行職務。
中　　華　　民　　國　 109　　年　　10　　月  30 　　日
                  刑事第四庭審判長法　官　齊  潔
　　　　　　　　　                法  官  周霙蘭
　　　　　　　　　                法  官  謝昀芳
以上正本證明與原本無異。
如不服本判決應於收受送達後20日內向本院提出上訴書狀，並應
敘述具體理由；其未敘述上訴理由者，應於上訴期間屆滿後20日
內向本院補提理由書(均須按他造當事人之人數附繕本)「切勿逕
送上級法院」。
中　　華　　民　　國　　109 　年　　10　　月　　30　　日
                                  書記官  劉珍珍
附錄論罪法條：
刑法第30條第1項前段
（幫助犯及其處罰）
幫助他人實行犯罪行為者，為幫助犯。雖他人不知幫助之情者，
亦同。
幫助犯之處罰，得按正犯之刑減輕之。
刑法第339條第1項
（普通詐欺罪）
意圖為自己或第三人不法之所有，以詐術使人將本人或第三人之
物交付者，處5年以下有期徒刑、拘役或科或併科50萬元以下罰
金。
以前項方法得財產上不法之利益或使第三人得之者，亦同。
前二項之未遂犯罰之。
附表：
編號 被害人 或告訴人 犯罪時間 詐騙方式 匯款金額 (新臺幣) 1 謝佳穎 108年12月16日 18時54分許 佯裝為錢櫃KTV員工、中國信託銀行專員，撥打電話向謝佳穎謊稱其會員資料異常、須透過網路ATM處理云云，使謝佳穎陷於錯誤，於同日19時43分許，依指示操作網路ATM，將右列款項匯入上開新光銀行帳戶。 11,011元 2 周品妤 108年12月15日 22時6分許 佯裝為明洞國際公司員工、中國信託銀行專員，撥打電話向周品妤謊稱其帳號設定為經銷商多扣款項、須透過網路ATM關閉個資云云，使周品妤陷於錯誤，於翌（16）日20時許，依指示操作網路ATM，將右列款項匯入上開新光銀行帳戶。 21,213元 3 王子文 108年12月15日 20時47分許 佯裝為錢櫃KTV員工、郵局行員，撥打電話向王子文謊稱其會員誤植為VIP多扣費用、須先提款以防遭盜領云云，使王子文陷於錯誤，於同日19時45分許，在萊爾富超商桃竹店內，將右列款項匯入上開新光銀行帳戶。 22,985元 4 王川源 108年12月16日 19時30分許 佯裝為錢櫃KTV員工、郵局行員，撥打電話向王川源謊稱其會員資料遭駭設定為VIP多扣會費、須透過自動櫃員機確認餘額云云，使王川源陷於錯誤，於同日20時許，透過網路ATM將右列款項匯入上開新光銀行帳戶。 13,089元 5 林亮均 108年12月16日 18時48分許 佯裝為網購平台業者、某銀行客服人員，撥打電話向林亮均謊稱其個資遭人盜用下訂、須透過網路ATM取消云云，使林亮均陷於錯誤，於同日19時50分許，依指示操作網路ATM，將右列款項匯入上開新光銀行帳戶。 49,986元